【裁判字號】    91,訴,446
【裁判日期】    920325
【裁判案由】    有關兵役事務
【裁判全文】
臺北高等行政法院判決                              九十一年度訴字第四四六號
                              .
    原      告  甲○○
    訴訟代理人  丁○○
    被      告  臺北市政府
    代  表  人  乙○○市長）.
    訴訟代理人  丙○○
右當事人間因兵役事件，原告不服內政部中華民國九十年十二月十一日台（九十）內
訴字第九００六九八六號訴願決定，提起行政訴訟。本院判決如左：
    主  文
原告之訴駁回。
訴訟費用由原告負擔。
    事  實
一、事實概要：
    緣原告之子許富傑係民國（下同）七十年次役男（七十年四月二十日生），於八
    十九年九月九日以觀光事由申辦第一次出境，其實際出境日為八十九年九月十三
    日，原應於八十九年十一月十三日前返國，因屆期未歸，經被告所屬中正區公所
    催告儘速返國接受徵兵處理，並列徵九十年六月五日陸軍第一八七五梯次常備兵
    徵集。原告以許富傑於大陸廣州暨南大學就讀中為由，向被告請求俟其學業完成
    後再返國服役，經被告否准所請。原告不服提起訴願，亦遭駁回，遂提起行政訴
    訟。
二、兩造聲明：
  (一)原告聲明：
    1.訴願決定、原處分均撤銷，並准許許富傑緩徵。
    2.訴訟費用由被告負擔。
  (二)被告聲明：
    1.駁回原告之訴。
    2.訴訟費用由原告負擔。
三、兩造之主張：
  (一)原告主張之理由：
    原告之子許富傑在台灣參加聯考未錄取，導致嚴重精神不振，於是赴大陸觀光散
    心，碰巧遇上大陸地區學校招考，抱著試考的心態應試，幸運考上，至今已就讀
    一年餘。為免精神再度分裂，實是情非得已，願法令寬恕。原告之子絕無逃避兵
    役行為，原告夫妻願做擔保人，希能辦理緩徵兵役。
  (二)被告主張之理由：
    1.按兵役法施行法第四十八條第一項第三款規定：「役齡男子尚未履行兵役義務
      者之出境應經核准；其申請出境之限制如下：「．．．三、因前二款以外原因
      經核准出境者，每次不得逾二個月。」同條第二項規定「役齡前出境，於徵兵
      及齡之年十二月三十一日前在國外就學之役齡男子，符合下列各款者，得檢附
      經驗證之在學證明，申請再出境，其在國內停留期間，每次不得逾二個月：一
      、在國外就讀當地國教育主管機關立案之正式學歷學校，而修習學士、碩士或
      博士學位者。二、就學最高年齡，大學至二十四歲，研究所碩士班至二十七歲
      ，博士班至三十歲。」另同條第六項則規定：「役齡男子申請出境後，屆期無
      故未歸或逾期返國，致未能接受徵兵處理者，依妨害兵役治罪條例之有關規定
      處罰。」
    2.依兵役法施行法第四十八條第三項之規定，經核准赴大陸地區投資之臺商及其
      員工之子，於役齡前赴大陸地區，並於徵兵及齡之年十二月三十一日起前三年
      ，均與父母在大陸地區共同居住，並就讀當地教育主管機關立案之正式學歷學
      校，而修習學士、碩士或博士學位者，於屆役齡後之入出境，準用役齡前出境
      就學之規定，其應檢附父或母任職及其與父母於大陸地區居住之證明等相關文
      件，且須經行政院設立或指定之機構，或委託之民間團體驗證之。
    3.兵役法第三十五條第一項第一款規範在學役男得申辦緩徵，是為法源與基本原
      則；兵役法施行法第三十六條則規範緩徵之申辦與核處原則，同法第四十一條
      再授權訂定免役禁役緩徵緩召實施辦法，是以法律授權訂定作業程序；又免役
      禁役緩徵緩召實施辦法第十一條始據以敘明由學校函附申請緩徵名冊送直轄市
      縣市政府核處，是乃在學緩徵之實務作業準據。若該款可適用國外（含大陸地
      區）學校，則兵役法施行法第四十八條便形同具文，不須限制役男出境之事由
      與在國外就學之特定要件與對象。可見，兵役法第三十五條第一項第一款並不
      包含國外（含大陸地區）學校，若是欲在國外學校就讀，便須符合兵役法施行
      法第四十八條之規範。
    4.許富傑係台北市市木柵高工畢業，其出入境記錄僅有八十九年九月十三日該筆
      出境資料，故許男非屬役齡前出境役男，且經被告函復原告後，亦未提證前揭
      規定於大陸地區居住及就讀等相關驗證文件辦理身分變更。故自無兵役法施行
      法第四十八條第三項之適用情形。
    理  由
一、按「男子年滿十八歲之翌年一月一日起役，至屆滿四十歲之年十二月三十一日除
    役，稱為役齡男子。‧‧‧」「應受常備兵現役徵集之役齡男子，具有下列情形
    之一者，得予緩徵：一、公立或已立案之私立高級中學及其同等以上學校在校之
    學生。」分別為兵役法第三條第一項、第三十五條第一項第一款所規定。另兵役
    法施行法第三十七條規定：「應受免役、禁役、緩徵或緩召者，除由各機關、學
    校通知外，並應由本人或其戶長向戶籍地鄉（鎮、市、區）公所申請之。」是役
    齡男子以其為公立或已立案之私立高級中學及其同等以上學校在校之學生，而申
    請緩徵者，惟其本人或其戶長始有申請權。本件原告固為役齡男子許富傑之父親
    ，然其並非戶長（戶長為許富傑之母黃淑貞），此有戶口名簿影本在卷可稽，並
    無為許富傑申請緩徵之權利，其提起本件課予義務訴訟，已屬當事人不適格，應
    予駁回。
二、次按上開兵役法第三十五條第一項第一款規範在學役齡男子得申請緩徵。而兵役
    法施行法第三十六條規定：「兵役法第三十五條第一項第一款緩徵者，應由役齡
    男子就學之學校於每學期始業時，造具學生名冊，經主管教育行政機關查核後，
    分別通知其本人及戶籍地直轄市、縣（市）政府兵役業務專責機關或單位核准。
    」依同法第四十一條再授權訂定免役禁役緩徵緩召實施辦法第十一條第一項規定
    ：「依兵役法第三十五條第一項第一款規定申請緩徵之學生，學校應依學生戶籍
    地，分別繕造申請緩徵學生名冊，於註冊截日起一個月內送各直轄市、縣（市）
    政府核定。」從上開規定可知，兵役法第三十五條第一項第一款所指之學校，係
    指國內學校，並不包含國外及大陸地區學校。對於在國外或大陸地區學校就讀之
    學生之兵役關係，則規定在兵役法施行法第四十八條（詳三所述）。本件原告之
    子許富傑係就讀大陸地區學校（廣州暨南大學），並非國內學校，並不符合兵役
    法第三十五條第一項緩徵之要件，原處分否准原告為役齡男子許富傑緩徵之申請
    ，於法有據。訴願決定予以維持，核無不合。原告訴請撤銷訴願決定及原處分，
    並准許富傑緩徵，即無理由，亦應予駁回。
三、又「（第二項）役齡前出境，於徵兵及齡之年十二月三十一日前在國外就學之役
    齡男子，符合下列各款者，得檢附經驗證之在學證明，申請再出境，其在國內停
    留期間，每次不得逾二個月：一、在國外就讀當地國教育主管機關立案之正式學
    歷學校，而修習學士、碩士或博士學位者。二、就學最高年齡，大學至二十四歲
    ，研究所碩士班至二十七歲，博士班至三十歲。……（第三項）經核准赴大陸地
    區投資之臺商及其員工之子，於役齡前赴大陸地區，並於徵兵及齡之年十二月三
    十一日前三年，均與父母在大陸地區共同居住，並就讀當地教育主管機關立案之
    正式學歷學校，而修習學士、碩士或博士學住者，於屆役齡後之出入境，除應另
    檢附父或母任職證明及其與父母於大陸地區居住之證明外，準用前項之規定。其
    應檢附之文件，須經行政院設立或指定之機構，或委託之民間團體驗證。」為兵
    役法施行法第四十八條第二項及第三項所明定。原告之子許富傑為七十年次役男
    ，出生日期為七十年四月二十日，於八十九年九月十三日以觀光事由申辦第一次
    出境，原應於八十九年十一月十三日前返國，因屆期未歸，經被告所屬中正區公
    所催告儘速返國服役，並列徵為九十年六月五日陸軍第一八七五梯次常備兵之事
    實，有護照影本及徵集令影本附原處分卷可證，其於八十九年九月十三日第一次
    出境時，已滿十八歲，非屬「役齡前」出境，亦無上開法條之適用。併此敘明。
四、據上論結，本件原告之訴為無理由，爰依行政訴訟法第九十八條第三項前段，判
    決如主文。
中      華      民      國    九十二    年      三      月    二十五    日
                             臺 北 高 等 行 政 法 院   第 三 庭
                                            審 判 長 法  官  姜素娥
                                                     法  官  陳國成
                                                     法  官  吳東都
右為正本係照原本作成。
如不服本判決，應於送達後二十日內，向本院提出上訴狀並表明上訴理由，如於本判
決宣示後送達前提起上訴者，應於判決送達後二十日內補提上訴理由書（須按他造人
數附繕本）。
中      華      民      國    九十二    年      三      月    二十八    日
                                                     書記官  李金釵


司法院資訊處製作；財團法人民間司法改革基金會備份。
